ACORDAO-COMPLETO-2387399

ACÓRDÃO 645/2020 ATA 2/2020 - SEGUNDA CÂMARA

VISTOS, relatados e discutidos atos de aposentadoria de ex-servidores da Gerência Executiva do Instituto Nacional do Seguro Social em Belém, PA. 
	ACORDAM os ministros do Tribunal de Contas da União, reunidos em sessão da 2ª Câmara, ante as razões expostas pela relatora, e com fundamento nos artigos 71, incisos III, da Constituição Federal de 1988, 1º, inciso V, e 39, inciso II, da Lei 8.443/1992 e no art.  260 do Regimento Interno do TCU, em:
	9.1. considerar legais os atos de concessão de aposentadoria a Sônia de Novoa Cardins,  Maria do Socorro Carvalho da Silva Leite, Helenidia Miltodea Duarte Lima e Ivanete Martins Alves, concedendo-lhes registro;
	9.2. determinar à Gerência Executiva do Instituto Nacional do Seguro Social em Belém, PA, que realize o imediato cadastramento do ato inicial de concessão de aposentadoria a Sônia Costa Cunha no Sistema e-Pessoal e o disponibilize para apreciação do TCU;
	9.3. determinar à Secretaria de Fiscalização de Pessoal que autue processo apartado para análise conjunta de todos os atos de aposentadoria de Sônia Costa Cunha.

Atos de aposentadoria de ex-servidores da Gerência Executiva do Instituto Nacional do Seguro Social em Belém, PA.

Segunda Câmara

Instituto Nacional do Seguro Social.

3. Interessados: Helenidia Miltodea Duarte Lima (CPF XXX.582.642-XX), Ivanete Martins Alves (CPF XXX.078.592-XX), Maria do Socorro Carvalho da Silva Leite (CPF XXX.773.272-XX), Sônia Costa Cunha (CPF XXX.757.532-XX) e Sônia de Novoa Cardins (CPF XXX.429.162-XX).

13.1. Ministros presentes: Augusto Nardes (na Presidência), Aroldo Cedraz, Raimundo Carreiro e Ana Arraes (Relatora).
13.2. Ministro-Substituto presente: André Luís de Carvalho.

ANA ARRAES

Adoto como parte inicial do relatório a instrução da Secretaria de Fiscalização de Pessoal, que contou com a concordância de diretor (peças 8 e 9) :
“INTRODUÇÃO
1.	Trata-se de atos de aposentadoria, submetidos, para fins de registro, à apreciação do Tribunal de Contas da União (TCU) , de acordo com o art. 71, inciso III, da Constituição Federal.  Os atos foram cadastrados e disponibilizados ao TCU por intermédio do Sistema e-Pessoal, na forma do art. 2º e 4º da Instrução Normativa TCU 78/2018.
2.	Os atos desse processo pertencem às seguintes unidades:
2.1.	Unidade emissora: Instituto Nacional do Seguro Social.
2.2.	Unidade cadastradora:  Instituto Nacional do Seguro Social.
2.3.	Subunidade cadastradora: Gerência Executiva - Belém/PA .
EXAME TÉCNICO
Procedimentos aplicados
3.	Os procedimentos para exame, apreciação e registro de atos de pessoal encontram-se estabelecidos na Instrução Normativa TCU 78/2018 e na Resolução TCU 206/2007. Essas normas dispõem que os atos de pessoal disponibilizados por meio do e-Pessoal devem ser submetidos previamente a críticas automatizadas, com base em parâmetros predefinidos.
4.	As críticas das informações cadastradas na etapa de coleta do ato foram elaboradas e validadas levando-se em conta as peculiaridades de cada ato. Os itens verificados nessa etapa são inerentes a dados cadastrais, fundamentos legais, mapa de tempo, ficha financeira, assim como eventuais ocorrências de acumulação. Trata-se de verificações abrangentes, minuciosas e precisas e sem a necessidade de ação humana e, portanto, menos suscetível a falhas. As críticas aplicadas estão discriminadas no sistema, no Menu e-Pessoal, opção ‘Crítica’, que podem ser acessadas mediante concessão de perfil específico a servidores do TCU responsáveis pela análise.
5.	Além das críticas automatizadas, há verificação humana adicional no caso de haver alertas do sistema ou informações não formatadas, como esclarecimentos do gestor ou do controle interno.  
6.	As críticas também consideram os registros do Sistema Integrado de Administração de Recursos Humanos (Siape) . O Siape disponibiliza informações atualizadas sobre as parcelas que integram os proventos, diferentemente, portanto, do e-Pessoal, que informa as parcelas no momento do registro do ato. 
7.	Essa confrontação com o Siape fornece uma visão atual e verdadeira da situação, o que permite descaracterizar irregularidades e inconsistências que, embora constantes do e-Pessoal, já foram corrigidas.
8.	As verificações detectadas nos atos encontram-se discriminadas na aba de pendências de cada ato no sistema e-Pessoal, bem como nos espelhos dos atos contemplados por esta instrução.
Exame das Constatações
9.	Ato: 25658/2018 - Interessado: SONIA DE NOVOA CARDINS - CPF: XXX.429.162-XX
9.1.	Parecer do Controle Interno: considerar o ato Legal.
9.2.	Por intermédio de análises realizadas por esta Unidade Técnica no presente ato, não se constatou irregularidade que obste a chancela pela legalidade.
9.3.	Encaminhamento do ato: 
9.3.1.	Considerar LEGAL e conceder registro do ato de SONIA DE NOVOA CARDINS. 
10.	Ato: 93239/2018 - Interessado: HELENIDIA MILTODEA DUARTE LIMA - CPF: XXX.582.642-XX
10.1.	Parecer do Controle Interno: considerar o ato Legal.
10.2.	Por intermédio de análises realizadas por esta Unidade Técnica no presente ato, não se constatou irregularidade que obste a chancela pela legalidade.
10.3.	Encaminhamento do ato: 
10.3.1.	Considerar LEGAL e conceder registro do ato de HELENIDIA MILTODEA DUARTE LIMA. 
11.	Ato: 4058/2019 - Interessado: SONIA COSTA CUNHA - CPF: XXX.757.532-XX
11.1.	Parecer do Controle Interno: considerar o ato Legal.
11.2.	Por intermédio de análises realizadas por esta Unidade Técnica no presente ato, não se constatou irregularidade que obste a chancela pela legalidade.
11.3.	Encaminhamento do ato: 
11.3.1.	Considerar LEGAL e conceder registro do ato de SONIA COSTA CUNHA. 
12.	Ato: 22623/2019 - Interessado: IVANETE MARTINS ALVES - CPF: XXX.078.592-XX
12.1.	Parecer do Controle Interno: considerar o ato Legal.
12.2.	Por intermédio de análises realizadas por esta Unidade Técnica no presente ato, não se constatou irregularidade que obste a chancela pela legalidade.
12.3.	Encaminhamento do ato: 
12.3.1.	Considerar LEGAL e conceder registro do ato de IVANETE MARTINS ALVES. 
13.	Ato: 23053/2019 - Interessado: MARIA DO SOCORRO CARVALHO DA SILVA LEITE - CPF: XXX.773.272-XX
13.1.	Parecer do Controle Interno: considerar o ato Legal.
13.2.	Por intermédio de análises realizadas por esta Unidade Técnica no presente ato, não se constatou irregularidade que obste a chancela pela legalidade.
13.3.	Encaminhamento do ato: 
13.3.1.	Considerar LEGAL e conceder registro do ato de MARIA DO SOCORRO CARVALHO DA SILVA LEITE. 
CONCLUSÃO
14.	A abrangência e a profundidade das verificações levadas a efeito fundamentam convicção de que os atos 25658/2018, 4058/2019, 23053/2019, 93239/2018 e 22623/2019 podem ser apreciados pela legalidade, em razão de não terem sido encontradas irregularidades nos atos, de acordo com o item Exame das Constatações desta instrução.
PROPOSTA DE ENCAMINHAMENTO
15.	Ante o exposto, com fundamento no art. 71, inciso III, da Constituição Federal, no art. 1º, inciso V, e art. 39, incisos I e II, da Lei 8.443/1992, no art. 260 do Regimento Interno do Tribunal de Contas da União, propõe-se: 
15.1.	Considerar  LEGAIS e conceder o registro dos atos de SONIA DE NOVOA CARDINS, SONIA COSTA CUNHA, MARIA DO SOCORRO CARVALHO DA SILVA LEITE, HELENIDIA MILTODEA DUARTE LIMA e IVANETE MARTINS ALVES.”
O representante do Ministério Público junto ao TCU, procurador Rodrigo Medeiros de Lima, divergindo parcialmente da unidade instrutiva, assim se manifestou (peça 12) :
	“Trata-se de processo consolidado com 5 atos de aposentadorias concedidas pela Gerência Executiva do Instituto Nacional do Seguro Social em Belém/PA (INSS) .
2.	Após aplicação das críticas automáticas, a Secretaria de Fiscalização de Pessoal (Sefip) propôs a legalidade e registro dos atos (peças 8-9) .
3.	Observa-se que o ato de peça 4 trata de alteração da aposentadoria concedida a Sonia Costa Cunha, no cargo de perito médico previdenciário, matrícula-Siape 562300. Ocorre que, embora o ato inicial da concessão tenha vigência em 24/9/2007 (peça 10) , ainda não foi enviado ao TCU para apreciação. Esse ato ainda está em ‘cadastramento no gestor de pessoal’. Além disso, há outro ato de alteração na base do e-Pessoal, número de controle 74394/2019, aguardando manifestação do Controle Interno (peça 11) .
4.	A jurisprudência deste Tribunal consolidou-se no sentido de que o ato de alteração deve ser apreciado após ou conjuntamente com a concessão inicial da aposentadoria, uma vez que a alteração possui natureza acessória à concessão inicial (Acórdãos 1.457/2015 e 7.771/2014, ambos da 2ª Câmara) . 
5.	Além disso, este Tribunal já decidiu que a ausência de registro do ato inicial de concessão de aposentadoria, por si só, impede o registro de ato de alteração posterior, pois o benefício previdenciário ainda não se aperfeiçoou no âmbito do TCU (Acórdão 6120/2017-TCU-Primeira Câmara) 
6.	Portanto, o ato inicial da aposentadoria em comento deve ser analisado juntamente com o ato de alteração autuado neste processo. Porém, considerando que aquele ato ainda não foi enviado sequer para emissão de parecer do Controle Interno (peça 10) , este representante do Ministério Público de Contas da União opina por que o Tribunal expeça determinação ao órgão jurisdicionado para cadastramento imediato desse ato no e-Pessoal e o disponibilize para apreciação do TCU, uma vez que o prazo para tal providência está esgotado há bastante tempo, consoante art. 7º da Instrução Normativa-TCU (IN-TCU) 78/2018. Propõe, ainda, o destaque do ato de peça 4 destes autos, para processo apartado, e análise conjunta com o respectivo ato inicial e também com o outro ato de alteração que está no Controle Interno (peça 11) . Para tanto, basta avocá-lo, com fundamento no art. 15 da IN-TCU 78/2018.
7.	Quanto aos demais atos, anuímos à proposta da Sefip de legalidade e concessão dos respectivos registros.”
	É o relatório.

não há.

Procurador Rodrigo Medeiros de Lima.

PESSOAL. ATOS DE APOSENTADORIA. INSTITUTO NACIONAL DO SEGURO SOCIAL. LEGALIDADE DE QUATRO ATOS. DESTAQUE DE UM ATO PARA AUTUAÇÃO EM PROCESSO APARTADO. DETERMINAÇÕES.

APOSENTADORIA (APOS)

Secretaria de Fiscalização de Pessoal (Sefip).

Trata-se de cinco atos de aposentadoria de ex-servidores da Gerência Executiva do Instituto Nacional do Seguro Social em Belém, PA.
A Secretaria de Fiscalização de Pessoal propôs a legalidade e registro de todos os atos analisados. O procurador Rodrigo Medeiros de Lima, representando o Ministério Público junto ao TCU, divergiu parcialmente da unidade instrutiva, pois constatou que o ato inicial de concessão de aposentadoria de Sônia Costa Cunha ainda não foi enviado ao TCU para apreciação, o que impossibilita a emissão de parecer sobre a legalidade do ato ora submetido a exame. 
Acompanho o entendimento do douto procurador, pois, por meio do Acórdão 6120/2017-TCU-Primeira Câmara, de relatoria do ministro Walton Alencar Rodrigues, esta Corte de Contas decidiu que a ausência de registro de ato inicial de concessão de aposentadoria impede o registro de ato de alteração posterior, pois o benefício previdenciário ainda não se aperfeiçoou no âmbito do TCU.
Considerando que o representante do MPTCU observou igualmente que o ato inicial da concessão da aposentadoria em comento ainda não foi enviado para emissão do parecer do Controle Interno, acompanho sua proposta de determinar ao órgão jurisdicionado que realize o imediato cadastramento desse ato no Sistema e-Pessoal e o disponibilize para apreciação deste Tribunal. Além disso, anuo à sua proposta de criação de processo apartado para análise conjunta de todos os atos de aposentadoria de Sônia Costa Cunha.
	Ante o exposto, VOTO por que o Tribunal adote a minuta de deliberação que submeto ao Colegiado.
TCU, Sala das Sessões Ministro Luciano Brandão Alves de Souza, em 4 de fevereiro de 2020.
ANA ARRAES 
Relatora